【裁判字號】    99,訴,114
【裁判日期】    990624
【裁判案由】    返還借款
【裁判全文】
臺灣板橋地方法院民事判決               99年度訴字第114號
原      告  乙○○
被      告  葉鳳米即程義楠之遺產管理人
上列當事人間請求返還借款事件，經本院於民國99年6月1日言詞
辯論終結，判決如下：
    主  文
被告應給付原告新台幣陸拾萬元，及自本件訴訟確定之日起至清
償日止，按年息百分之五計算之利息。
訴訟費用由被告負擔。
    事實及理由
一、原告主張：緣程義楠（民國96年8 月5 日死亡）前分別於96
    年2 月13日、96年7 月17日向原告借款新台幣（下同）各30
    萬元，合計60萬元（下稱系爭借款），約定短期內償還，嗣
    並提供訴外人陳玲惠名下之台北市○○區○○段三小段第43
    0 地號等6 筆土地予原告設定500 萬元抵押權（下稱系爭抵
    押權）後，再陸續向原告借款數百萬元。其後程義楠於96年
    8 月5 日去世，由其配偶葉鳳米擔任遺產管理人，經原告向
    台灣士林士林地方法院聲請拍賣上開抵押物，拍賣其中4 筆
    土地，獲償440 萬元，惟尚欠系爭60萬元借款未清償，經原
    告屢次催討，被告均置之不理，為此，爰依金錢消費借貸法
    律關係，請求被告返還上開借款等語。聲明請求：被告應給
    付原告60萬元，及自本件訴訟確定之日起至清償日止，按年
    息5%計算之利息。
二、被告則以：程義楠未向原告借款，系爭60萬元債務乃程義楠
    生前與原告賭地下期貨指數所積欠等語。答辯聲明：駁回原
    告之訴。
三、原告主張程義楠分別於96年2 月13日、96年7 月17日向原告
    借款各30萬元，合計60萬元等語，為被告否認。經查，原告
    上開主張，業據其提出被告不爭執真正之台北縣板橋市農匯
    款申請書影本2 紙（見支付命令卷第4 、5 頁）、系爭抵押
    權設定申請書影本、土地登記謄本各1 件（見本院卷第22頁
    、第30至35頁）為證，核與本院依職權查詢之上開土地異動
    索引查詢資料相符（見本院卷第36至56頁），並據證人甲○
    ○於本院到庭結證證稱：伊為地政士，系爭抵押權設定登記
    係伊辦理，關於系爭抵押權所擔保的債權，大致上伊都知道
    。程義楠之前有跟原告借款，本件抵押權是程義楠第二次向
    原告借款，兩次設定抵押權的標的都是相同的不動產，只是
    所有權人的部分有變更，第一次借款人及所有權人都是程義
    楠，第二次可能程義楠基於某種因素已經過戶給陳玲惠，所
    以陳玲惠擔任連帶保證人，並且擔任物保人，但借款人還是
    程義楠，因為都是程義楠跟伊接洽。程義楠第二次向原告借
    款之實際金額伊不清楚，但是設定的金額就是抵押權設定契
    約書上面記載的擔保權利總金額，本來是240 萬，後來就變
    成500 萬，伊知道原告有匯款給程義楠。系爭抵押權是96年
    7 月5 日辦好設定登記，程義楠說7 月5 日還用不到錢，需
    要用錢的時候會跟原告說，所以7 月16日程義楠連絡不到原
    告，叫伊幫忙聯絡原告轉告，伊是在7 月17日早上才聯絡原
    告，原告在當天匯款30萬元給程義楠。至於雙方其他各次的
    借款交付則是他們雙方自行連絡，伊不知道金額等語，此有
    本院99年5 月11日言詞辯論筆錄可稽；另證人丁○○亦於本
    院證述：伊認識兩造及程義楠，均為朋友關係，葉鳳米是程
    義楠的太太，故伊認識，認識時間有15到20年。伊知道程義
    楠前前後後跟原告借了很多錢，據伊所知大概有1000萬元，
    從民國幾年開始伊不曉得，大概有幾次伊也不曉得，但是有
    一次有1 筆30萬元是伊幫程義楠去跟原告講，叫原告匯1 筆
    30 萬 到程義楠帳戶，是程義楠拜託伊去講的。因為程義楠
    前前後後向原告借了很多錢，所以這一筆30萬他要跟原告借
    ，但原告不太願意再借給程義楠，所以程義楠就拜託伊去向
    原告講，程義楠叫伊跟原告講說他要借這一筆30萬，過一陣
    子等內湖瑞光路土地整合完畢以後，再讓原告設定抵押，再
    來從裡面扣款還錢，後來原告才同意借給他30萬元，利息計
    算方式為月息一分。時間是96年2 月中旬，只有這筆30萬元
    是程義楠拜託伊去跟原告講的，後來原告有用匯款的方式匯
    給程義楠，程義楠有告訴伊說錢已經匯到他的戶頭內等語，
    此亦有本院99年5 月11日言詞辯論筆錄足憑。基上各節，堪
    信原告之主張為可採。
四、被告雖以上開情詞抗辯，然為原告否認。經本院訊問被告聲
    請訊問之證人丙○○，其證稱：伊為計程車司機，程義楠是
    伊靠行之車行老闆，葉鳳米是老闆娘，伊不認識乙○○。伊
    靠行在程義楠的車行大概有將近10年，伊跟程義楠很熟，程
    義楠在世的時候，伊幾乎天天都回車行。程義楠的財務狀況
    ，伊不是完全了解。程義楠有在玩期貨指數，他有在經營，
    （問：他如何經營期貨指數？）程義楠每天早上上班的時候
    都會看盤，他在他的辦公室裡面看盤，他直接以電腦下單。
    （問：程義楠經營期貨指數，經營的如何，你是否清楚？）
    大部分在禮拜五晚上，如果他有贏錢，他就會去延平北路喝
    酒，酒後他無法開車，我就會去接他回來，回來的路上他就
    會聊天他今天有贏點小錢。程義楠曾經問過伊要不要跟他一
    起玩期貨指數，但伊沒有錢可以玩，而且伊也看不懂期貨指
    數。（問：是否認識在庭的原告？）不認識。好像見過一、
    兩，是在程義楠的告別式見到原告。（問：對於程義楠跟乙
    ○○之間有無債權債務關係，你是否知道？）伊不了解等語
    ，此有本院99年6 月1 日言詞辯論筆錄足徵。是依證人丙○
    ○上開證言，無法證明程義楠從事地下期貨之事與原告有何
    關聯，故被告所辯，洵無可取。
五、按借用人應於約定期限內，返還與借用物種類、品質、數量
    相同之物，未定返還期限者，借用人得隨時返還，貸與人亦
    得定1 個月以上之相當期限，催告返還。民法第478 條定有
    明文。原告依上開規定請求被告返還借款60萬元，洵為正當
    。又本件消費借貸契約既未約定返還期限，原告復未舉證證
    明於支付命令聲請之前曾對被告催告，故依上開規定及民法
    第225 條第2 項：「給付無確定期限者，債務人於債權人得
    請求給付時，經其催告而未為給付，自受催告時起，負遲延
    責任。其經債權人起訴而送達訴狀，或依督促程序送達支付
    命令，或為其他相類之行為者，與催告有同一之效力。」規
    定，則以支付命令送達被告之日即98年12月18日為催告日，
    則被告自99年1 月18日起，始負遲延責任，原告請求法定遲
    延利息自本件訴訟確定之日起算，當無不可，應予准許。
六、綜上，原告基於消費借貸法律關係，請求被告給付60萬元，
    及自本件訴訟確定之日起至清償日止，按年息5%計算之法定
    遲延利息部分，為有理由，應予准許。
七、因本案事證已臻明確，兩造其餘主張陳述及所提之證據，經
    審酌後認於本判決結果不生影響，爰不一一論述，附此敘明
    。
八、結論：原告之訴為有理由，依民事訴訟法第78條，判決如主
    文。
中    華    民    國    99    年    6     月    24    日
                  民事第一庭    法  官  陳翠琪
以上正本係照原本作成
如對本判決上訴，須於判決送達後20日內向本院提出上訴狀
中    華    民    國    99    年    6     月    25    日
                                書記官  簡曉君

司法院資訊處製作；財團法人民間司法改革基金會備份。
